臺灣高等法院高雄分院刑事判決　　 93年度交上更(一)字第9號
上　訴　人
即　被　告　丙○○
上列上訴人因業務過失致死等案件，不服臺灣高雄地方法院89年
度訴字第76號，中華民國90年6 月20日第一審判決（起訴案號：
台灣高雄地方法院檢察署88年度偵字第7203號），提起上訴，判
決後，經最高法院第1 次發回更審，本院判決如下：
    主  文
原判決撤銷。
丙○○從事業務之人，因業務上之過失致人於死，處有期徒刑壹
年。
    事  實
一、丙○○係車牌號碼KM-019號曳引車之車主，平素以駕駛聯結
    車為職業，為從事駕駛業務之人，於民國（下同）85年間另
    向泰華公司借用板台車1 輛，2 車連結使用，平日由其與其
    僱用之司機王同園輪流駕駛，每人駕駛1 日休息1 日，駕駛
    者須負責當日行駛前之基本檢查，至於定期檢查維護之時間
    ，則由丙○○負責，為從事駕駛業務之人，而有關該曳引車
    與後掛之板台車之輪軸，無法從外表檢視有無損壞，且因常
    載運重櫃，輪軸極易耗損，欲確保輪軸保持安全無虞之狀態
    ，惟有注意按時保養一途，丙○○對上開車輛應按時保養，
    為其應注意之事，竟僅於87年3 月25日進廠拆裝輪軸更換輪
    胎螺絲，即未再定時檢修輪軸，而依當時又無不能進行保養
    之情事，卻疏未注意保養，嗣於87年10月18日王同園駕駛該
    聯結車自基隆載運重櫃南下，卸貨後於同日下午5 時40分，
    沿高雄市○○路由南向北方向行駛，行經該路616 號前，該
    板台車之左後輪因輪軸久未保養，以致軸承燒掉，輪胎向左
    前方滾出，撞及由趙佛明所駕駛後搭載甲○○車牌號碼YXW-
    328 號之機車，致其等人車倒地，趙佛明因左胸挫傷及多處
    骨折，送醫後於當日19時10分許，終因出血性休克不治死亡
    ，甲○○則受有低血壓性休克、骨盆骨折、左恥骨及左股骨
    開放性骨折、左足部撕裂傷、左恥骨傷口感染、左膝後十字
    韌帶斷裂等傷害，經多次手術，其中左股骨骨折術後瘉合不
    良、骨盆骨折術後仍遺部分骨缺損等對身體或健康重大難治
    之重傷害。
二、案經被害人甲○○及趙佛明之女乙○○訴請台灣高雄地方法
    院檢察署檢察官偵查起訴。
    理  由
一、訊據上訴人即被告丙○○（下稱被告）對於在右揭時、地因
    該曳引車後面所掛板台車之輪胎脫落以致肇事，致被害人趙
    佛明死亡、甲○○受有重傷之事實，坦承不諱，雖辯稱：被
    告借用之該板台車，有按時在志和汽車修理廠做保養，本件
    事故發生前，曾於87年7 月7 日、8 月24日，才至保養廠分
    別做前後輪軸之拆裝、更換板台車左後輪之輪軸蓋，本件純
    係機械臨時故障才導致，況該板台車為泰華公司所有，是否
    保養及保養項目均係由泰華公司決定，與被告無關，伊並無
    過失云云。惟查：
（一）按被告以外之人於偵查中向檢察官所為之陳述，除顯有不
      可信之情況外，得為證據，刑事訴訟法第159 條之2 第2
      項定有明文。經查，證人林再傳於偵查中具結後所為之陳
      述，並無顯不可信之情況，其下列所為之陳述，自有證據
      能力。
（二）本件肇事之曳引車車主為被告丙○○，平日靠行於正昇汽
      車運輸股份有限公司，而王同園係被告所僱用，另該曳引
      車後掛之肇事板台車則係被告向泰華公司借用，平時由被
      告與王同園輪流開曳引車1 人1 日，駕駛人需負責做每日
      之行車前檢查等情，業據被告於偵訊時供述甚詳，並有證
      人泰華公司負責人施松濤、彭安敏於原審具結後分別證述
      屬實，復有車號查詢汽車車籍1 紙在卷足憑（見88年4 月
      14日偵訊筆錄、原審90年4 月27日、5 月16日訊問筆錄）
      。雖被告辯稱其原有板台車於85年間遭泰華公司借用，泰
      華公司始提供該肇事板台車供其使用云云，但因被告收受
      泰華公司提供之該板台車使用有相當長之期間，均由被告
      占有保管使用，性質上屬民法使用借貸關係，自不影響本
      院認定被告向泰華公司借用該板台車之事實。至於被告向
      泰華公司借用之板台車定期保養時間、項目由誰負責，依
      證人彭安敏於原審調查時具結後證稱：「本件車輛之前都
      是由丙○○開來，並由他指定保養項目。」（見原審90年
      5 月16日訊問筆錄），核與證人施松濤於原審調查時具結
      後所證稱：「是被告借去用，沒有歸還，逾期未歸的保養
      責任是借用人負責，因為車子本應按里程或時間定期保養
      ，但因被告借走後逾期未還，我們無法做保養工作，所以
      這應該由被告負擔保養及修理工作。」，及被告所供稱：
      「是由我決定何時保養。」相符（見88年10月6 日偵訊筆
      錄、原審90年4 月27日訊問筆錄），參以本件借用物即肇
      事板台車之通常保管費用，依法由借用人即被告負擔（民
      法第469 條規定參照），足見本件肇事車輛除平時開車前
      之保養係由駕駛人負責外，定時保養則係由被告決定。至
      於證人蘇順德於本院前審及本院此次更審到庭雖均證稱泰
      華公司板台車係由泰華公司負責保養云云（見本院前審卷
      第30頁、本次更審卷93年12月23日審判筆錄），但其於本
      院本次更審詰問時亦證稱：「（是否泰華公司板車保養員
      工？）不是，是駕駛」、「（何人告訴你發生車禍的板台
      車由泰華公司負責保養？）沒有人告訴我，但是因為板台
      休息在公司的時候，要送修都是由公司的人決定」、「（
      由泰華公司作保養的依據為何？）我們公司的板車大部分
      每個月都經過保養課長認定，送到志和保養廠去處理」、
      「（何時借給被告？）不知道」、「（為何如此（指系爭
      板台車借給被告，仍由泰華公司負責保養）？有何依據？
      ）因為公司是借他板架用，他的板架要修理的話，被告也
      要自己付。這是被告和公司協調的」、「（為何借出去的
      板車還是由公司（指泰華公司）保養？）我不知道」、「
      （你說借出去的板車還是由公司保養的根據為何？）我不
      知道，他們二方如何協調我不知道」等語，依據證人蘇順
      德在本院本次更審交互詰問之上開證述，證人蘇順德僅係
      泰華公司之駕駛，並非負責泰華公司車輛保養之相關人員
      ，又不知該板台車泰華公司何時借給被告，又沒人告知該
      板台車為何由泰華公司負責保養，其對於系爭板台車於被
      告借用期間保養之細節，是否知情，已有疑義；且其認系
      爭板台車於被告借用期間所以仍由泰華公司負責保養，係
      被告和泰華公司協調的，又稱雙方如何協調不知道，係因
      被告借給泰華公司之板架，板架要修理，被告也要自己付
      修理費等情，綜觀證人蘇順德上開證述係其個人推測之詞
      ，不足為被告有利之證據，被告所辯，系爭板台車之保養
      與被告無關云云，自非可採。
（三）又有關本件事故之發生，係因板台車之輪胎脫落導致撞及
      被害人趙佛明及甲○○，而輪胎為何會脫落，依證人志和
      汽車修理廠之師傅林再傳於偵查中具結後證稱：「輪胎螺
      絲燒掉、輪軸的軸承壞掉，都會使輪胎飛出去。」「車主
      跟我講車子的軸承燒掉。」（見88年10月6 日偵訊筆錄）
      ；另依證人事故發生後修理該板台車之師傅彭安敏於原審
      具結後亦證稱：「我有修理過這台車子，是在案發後被告
      有將車子拖來我這邊修理，有修理到輪軸，輪軸上已經沒
      有輪胎及其上的零件。（提示照片及營業項目明細）被告
      在12月1 日拖來修理，車子上之軸承已經燒掉，所以更換
      軸承、輪胎及相關零件。」「一般在輪軸上套有軸承，再
      在裝上輪胎，再鎖上螺帽以固定輪胎，而被告送來時，軸
      承、輪胎均不見，故判斷是軸承燒掉才會脫落。」（見原
      審90年4 月27日訊問筆錄），另鑑定人即高雄市汽車保養
      商業同業公會人員余茂雄於原審中到庭具結後證稱：「（
      先聽修車師傅彭安敏敘述修理情形）（問如果依被告所提
      供的照片可否判斷原因？）如依該照片所示，很明顯是軸
      承燒掉。」「從警附的照片判斷應該是軸承燒掉所致，不
      是斷裂。」（見原審90年5 月16日訊問筆錄），是依上述
      證人之證述，本件板台車之輪胎之所以會脫落乃因軸承燒
      掉所致，甚為明確。
（四）又，有關軸承之保養維修，依證人余茂雄於原審具結後證
      稱：「（問軸承有異狀如何可發現？）要靠定期保養。平
      常無法從外觀得知。」「（問司機開車可否查覺有異狀？
      ）如果是小車，可以聽到聲音響，但因本案車輛是拖板車
      又是在後方，且如因司機將窗戶關起來，則無法查覺。」
      「（問從軸承有問題到板車脫落中間需要多久時間？）要
      看車速、路況。」「（問軸承燒掉要多久時間？）軸承是
      因長期載重，而慢慢磨損，時間不一定。」「時間長短不
      一定，也有可能1 、2 個月後要換，也有可能10年後要換
      。這是要靠定期保養，要看駕駛人決定要不要拆開保養軸
      承，因為保養須考量價額。」「（問公會有無規定拖板車
      須多久進場保養？）要看操作時間，一般均是3 個月或半
      年保養1 次。」「（問軸承到何種程度才會有聲音？）應
      該是有磨損就會有聲音，但大車沒辦法聽到聲音。即使在
      熱車時也沒辦法聽到。除非開完長程後，去摸輪胎才會發
      現有異狀。如果長途高速行駛不會聽到聲音，但可從照後
      鏡看到冒煙。」「（問做保養是否會作例行性的引擎運轉
      保養？）不會，因為大車沒辦法吊高。公家機關可能會有
      內規要指定作全盤檢查。」「一般人大概都是因為沒有壞
      就不會去修，但在大車的情況應該要定期保養。」（見原
      審90年5 月16日訊問筆錄），另證人林再傳亦於偵查中具
      結後證稱：「輪胎螺絲燒掉、輪軸的軸承壞掉，都會使輪
      胎飛出去，用肉眼看不出來，車子在行駛中會察覺出來，
      因為晃動和異聲產生，開車子之前檢查，肉眼可看出螺絲
      壞掉，但軸承被蓋子遮住，有無損壞看不出來。」「（如
      何保養車子）里程跟時間，8 萬公里到10萬公里就要拆下
      輪軸及螺絲，時間上大約半年1 次。」等語，從而有關軸
      承之保養，因軸承覆蓋於輪軸之下，平時無法以肉眼檢視
      其有無異狀，而大車因車量噪音大，且如係後加拖板台車
      ，更因距離問題，無法從聲音判斷是否有異狀，而於平時
      保養中亦因機具設備問題，無法在不拆裝輪軸之情況下，
      單憑輪胎轉動而發覺，是欲發現其有無異狀，僅可依車輛
      使用公里數或每3 個月或6 個月，即應定時進廠為拆裝保
      養已明。
（五）另有關肇事車輛之保養維修時間，依志和汽車修理廠所提
      供該車之維修紀錄，該車輛除於87年3 月25日有進行輪軸
      拆裝換輪胎螺絲外，有關輪軸部分之維修保養紀錄僅有87
      年7 月7 日所為前後輪軸拆裝、87年8 月24日輪軸蓋，此
      有該營業項目明細表附卷可憑。而關於87年7 月7 日所為
      之拆裝，依證人林再傳於偵訊時證稱：「（問87年7 月7
      日輪軸拆裝是車頭還是板架？）車頭。」（見88年度偵字
      第7203號卷第19頁），與系爭肇事板台車部分無關，雖然
      ，證人林再傳並非該次保養之師傅，但依志和汽車修理廠
      關於保養之紀錄「志和營業項目明細表」，均有保養項目
      之代號、名稱及單價等記載（原審卷第48頁），則證人林
      再傳本其專業知識而為上開判斷，自屬可採，此由本院93
      年10月26日93雄分院文刑字第08748 號函詢本案87年8 月
      24日維修紀錄上所示代號「Q00047號」係曳引車之零件或
      板台車之輪軸零件，該汽車修理廠93年11月8 日函覆不知
      該修理廠何人代為裝配，但卻知係板台車之輪軸零件，即
      可得而明。至於87年8 月24日之維修部分，依志和汽車修
      理廠上開函稱略以：該車輛打黃油，係其員工劉順煌所處
      理，至於輪軸蓋是否同為劉順煌代為裝置，已無資料可查
      ，因輪軸蓋僅為防塵之用等情，而證人劉順煌於本院本次
      更審具結後經交互詰問證稱：因為當時只是學徒，不記得
      是否被告去維修，單據上記載之內容有黃油、機油3 瓶、
      保護桿螺絲、輪軸蓋等，打黃油包括車頭及板架，機油3
      瓶是加在車頭部分或是要預備用的，此部分要問當事人才
      知道，輪軸蓋在車頭及車架都有，輪軸蓋是否板台車部分
      不記得了等情（見本院94年1 月20日審判筆錄），因此縱
      令作最有利於被告之認定，認該次保養係被告去保養，且
      板台車有打黃油及換輪軸蓋屬實，但並無板台車軸承之保
      養，輪軸蓋之裝置僅為防塵之用，而該板台車輪軸之保養
      ，係距事故發生前之何時為保養？據證人林再傳證稱係：
      「半年之前。」（見88年10月6 日偵訊筆錄），本件事故
      之發生係在87年10月18日，是依照證人之證述及該項價目
      表之紀錄，該肇事車輛有關板台車後輪輪軸之保養，應係
      在87年3 月25日或之前，而此一維修紀錄距事故發生之時
      已近7 個月。故綜上所述，本件事故既係因板台車軸承燒
      掉導致輪胎脫落，而軸承有無異狀又僅能靠定時進廠保養
      發現，且有如前述，肇事車輛之維修保養項目又均係被告
      丙○○決定等情，已據證人彭安敏證述在卷（見原審卷第
      189 頁），及由被告決定何時保養（見88偵字第7203號卷
      第19頁正面），另該板台車自發生事故之時距上次就輪軸
      部分為保養之時已約達7 個月之久，顯見被告未盡其應按
      時將車輛送廠維修保養以確保輪軸在使用上之安全之義務
      無訛，此注意義務為被告應注意，且衡情並無不能注意之
      事，竟疏未注意定期保養致生事故，被告有過失無疑，是
      被告所辯，其無過失云云，不足採信。
（六）再告訴人甲○○因本件事故受有如事實所載傷害，其中左
      股骨骨折術後瘉合不良、骨盆骨折術後仍遺部分骨缺損等
      傷害，而該等傷害係屬對於身體或健康，有重大難治之重
      傷害，此有診斷證明書及財團法人長庚紀念醫院高雄分院
      89年5 月16日89長庚院高字第1170號函可證；而被害人趙
      佛明則因本件車禍致左胸挫傷併肋骨多處骨折而死亡，亦
      經臺灣高雄地方法院檢察官督同法醫師相驗明確，製有相
      驗屍體證明書、驗斷書、勘驗筆錄、照片在卷足憑。
二、被告對肇事之車輛，負有應定期將車輛送廠保養義務，而依
    當時情況又無不能送廠保養之情事，竟於逾6 個月之使用期
    限，仍未將車輛送廠保養而繼續使用，致軸承因未及時維修
    、保養而燒掉，並導致輪胎飛出肇事，使被害人趙佛明因之
    受創死亡，告訴人甲○○受有如事實欄所載合於刑法第10條
    第4 項第6 款之重傷害，被告有過失，甚為明顯。而被害人
    趙佛明及告訴人甲○○分別因本件道路交通事故而有死亡及
    重傷害之結果，與被告之過失行為間，並有相當之因果關係
    。是本案事證已臻明確，被告犯行洵堪認定，應予依法論科
    。
三、被告丙○○平素從事司機業務，為其自承，係從事駕駛業務
    之人，核其所為係犯刑法第276 條第2 項之業務過失致人於
    死罪及同法第284 條第2 項後段之業務過失致重傷害罪。被
    告以一行為，侵害被害人趙佛明之生命法益及告訴人甲○○
    之身體健康等法益，同時觸犯業務過失致死罪及業務過失致
    重傷害罪，為想像競合犯，依刑法第55條之規定，應從一重
    之業務過失致死罪處斷。
四、原審論處被告罪刑，固非無見；惟查，原判決主文及理由認
    被告係從事駕駛業務之人，然原判決事實欄漏未認定，致主
    文及理由失所依據，容有未合；又本件肇事板台車車主係泰
    華公司，被告僅係借用占有人，已如前述，原判決認定被告
    係肇事板台車之車主，亦有未洽。被告上訴意旨，否認犯罪
    ，指摘原判決不當，雖不足取，但原判決既有上開可議之處
    ，仍無可維持，自應由本院將原判決撤銷改判。爰審酌被告
    因一時疏於車輛定期保養，造成車輛輪軸軸承燒掉導致輪胎
    脫落1 死1 重傷，所生危害，被告於本院前審判決後之90年
    12月8 日雖委由黃惠鈺（據被告稱係靠行之正昇汽車運輸股
    份有限公司之法定代理人）與被害人家屬乙○○等人成立民
    事上和解，並提出和解書影本附卷可憑，但據被害人家屬乙○○於本院審理時陳稱：只有保險金之賠償，被告認責任不
    是他，所以不願賠償等情，足見被害人家屬對民事賠償尚有
    爭議，並已於本院提起刑事附帶民事訴訟（本院94交附民字
    第4 號），及被告犯罪後之態度等一切情狀，爰量處如主文
    第2項所示之刑。
據上論結，應依刑事訴訟法第369 條第1 項前段、第364 條、第
299 條第1 項前段，刑法第276 條第2 項、第284 條第2 項後段
、第55條，罰金罰鍰提高標準條例第1條前段，判決如主文。
本案經檢察官許月雲到庭執行職務。
中　　華　　民　　國　　94　　年　　2 　　月　　3　　日
　　　　　　刑事第五庭    審判長法　官  曾永宗
                                法　官  陳明富
                                法　官  邱永貴
以上正本證明與原本無異。
如不服本判決應於收受本判決後10日內向本院提出上訴書狀，其
未敘述上訴理由者，並得於提起上訴後10日內向本院補提理由書
狀（均須按他造當事人之人數附繕本）「切勿逕送上級法院」。
　　　　　　　　　　　　　　　　書記官  唐奇燕
中　　華　　民　　國　　94　　年　　2 　　月　　3　　日
中華民國刑法第276條第2項
(過失致死罪)
從事業務之人，因業務上之過失犯前項之罪者，處5 年以下有期
徒刑或拘役，得併科3千元以下罰金。
中華民國刑法第284條第2項
(過失傷害罪)
從事業務之人，因業務上之過失傷害人者，處1 年以下有期徒刑
、拘役或1 千元以下罰金，致重傷者，處3 年以下有期徒刑、拘
役或2千元以下罰金。
